【裁判字號】    97,簡上,119
【裁判日期】    980421
【裁判案由】    給付報酬
【裁判全文】
臺灣士林地方法院民事判決             97年度簡上字第119號
上  訴  人  甲○○（原名石曉蕾）
被上訴人    樟樹房屋仲介有限公司
法定代理人  乙○○
訴訟代理人  林明賢律師
            陳孟秀律師
            蔡文彬律師
複代理人    丙○○
上列當事人間請求給付報酬事件，上訴人對於中華民國97年5 月
28日本院內湖簡易庭97年度湖簡字第261 號第一審判決提起上訴
，本院於97年4 月7 日言詞辯論終結，判決如下：
    主      文
原判決關於命上訴人給付超過新臺幣伍萬元及自民國九十七年一
月二十三日起至清償日止，按年息百分之五計算之利息之部分及
該部分假執行之宣告，暨訴訟費用之裁判均廢棄。
上開廢棄部分，被上訴人在第一審簡易之訴駁回。
其餘上訴駁回。
第一審、第二審訴訟費用由上訴人負擔五十分之十九，餘由被上
訴人負擔。
    事實及理由
一、被上訴人起訴主張：上訴人於96年6 月16日與伊簽訂地產委
    託銷售契約書（下稱系爭契約書），委託伊銷售坐落臺北縣
    汐止市○○○路272 之1 號6 樓房屋及該房屋所坐落基地（
    下合稱系爭房地），約定委託銷售期間自96年6 月16日起至
    96年9 月16日止。受託期間，被上訴人之法定代理人乙○○
    覓得一客戶即訴外人丁○○有意購買系爭房地，旋於96年7
    月1 日與上訴人聯絡看屋，受託契約幾近達成。惟上訴人為
    脫免佣金之給付，故意拖延系爭房地買賣契約之簽訂，至96
    年9 月17日即受託契約約滿之翌日，將系爭房地出賣與丁○
    ○。查上訴人之舉止，依系爭契約書第11第1 項違約處罰之
    約定，應視為伊已完成仲介義務，同時應給付伊委託銷售標
    的價格2%之服務報酬。又系爭房地之委託銷售價格為新臺幣
    （下同）680 萬，是上訴人理應給付伊136,000 元之服務報
    酬。為此，依系爭契約書第11條之法律關係提起本訴等語。
    並聲明：上訴人應給付被上訴人136,000 元，及自起訴狀繕
    本送達上訴人之翌日起至清償日止，按年息5%計算之利息。
二、上訴人則以：被上訴人除帶領3 人去看系爭房地外，並無其
    他勞務支出。而系爭房地得以出售於丁○○，係得系爭房地
    所在地之超商老闆介紹，買賣方得以成交。被上訴人既未完
    成受託任務，或提供客戶名單予上訴人，自不得向上訴人請
    求委託銷售標的價格2%之服務報酬，且被上訴人亦未依系爭
    契約書第12條之約定，於系爭房地張貼銷售廣告、差人散發
    房屋廣告單、寄發廣告單、在各媒體刊登廣告、不斷的對可
    能購屋方客戶採取積極接洽等方式作為，則被上訴人所請求
    之金額亦屬過高等語置辯。並聲明：駁回上訴人之訴。
三、本件原審對於被上訴人之請求，判決被上訴人全部勝訴，並
    依職權為假執行宣告，上訴人全部聲明不服，求為廢棄原判
    決，並駁回被上訴人在第一審之訴；被上訴人則求為駁回上
    訴。
四、本件經本院整理並協議簡化爭執點如下：
  甲、不爭執事項：
    (一)上訴人將其所有之系爭房地，委託被上訴人銷售，並於96
      年6 月16日簽訂系爭契約書。
    (二)系爭契約書所約定委託仲介銷售期間自96年6 月16日起至
      同年9 月16日止。
    (三)系爭契約書第2 條，雙方約定「委託人願出售之房地價格
      為680 萬元」。
    (四)系爭契約書（即96年度重簡調字第740 號原證一）第11條
      ，雙方約定違約處罰條款。
    (五)系爭契約書第5 條第2 項（即96年度重簡調字第740 號原
      證一），雙方約定服務報酬為銷售價格2%，即136,000 元
      。
    (六)被上訴人法定代理人乙○○96年7 月間曾帶丁○○至現場
      看系爭房地。
    (七)丁○○於兩造仲介合約期間內交付定金5 萬元予上訴人，
      上訴人於96年9 月17日前以650 萬元價格將系爭房地出售
      ，並於96年9 月27日辦理移轉登記予丁○○。
    (八)本件起訴狀繕本於97年1 月22日送達予上訴人。
  乙、兩造之爭點：
      被上訴人依系爭契約書第11條之規定，請求上訴人給付違
      約之罰款136,000 元有無理由？
五、本院得心證之理由：
（一）按訂約當事人之一方，由他方受有定金時，推定其契約成
      立。民法第248 條定有明文。查，丁○○於兩造仲介合約
      期間內交付定金5 萬元予上訴人一事，為兩造所不爭執，
      詳如上揭不爭執事項(七)所載，則揆諸上揭法條規定，自應
      推定丁○○與上訴人就系爭房地之買賣合約成立。嗣上訴
      人復於96年9 月17日前以650 萬元價格將系爭房地出售，
      並於96年9 月27日辦理移轉登記予丁○○一事，亦為兩造
      所不爭執，詳如上揭不爭執事項(七)所載，足堪認上訴人確
      於系爭契約期間，將系爭房地出售予丁○○。
（二）次按委託期間內，委託人自行將系爭房地出售者，視為受
      託人已完成仲介之義務，委託人仍應支付委託銷售價格2%
      服務報酬，並應全額一次付予受託人。系爭契約書第11條
      第1 項第1 款定有明文。查，上訴人確於系爭契約期間，
      將系爭房地出售予丁○○一事，業如上述，則上訴人主張
      被上訴人上揭自行出售系爭房地予丁○○之行為，該當系
      爭契約書第11條第1 項第1 款之要件，自屬有據。又上訴
      人雖辯稱被上訴人既未完成受託任務，自不得向上訴人請
      求服務報酬云云。然查，因系爭契約第11條第1 項第1 款
      之約定，係以上訴人於委託期間內，自行將系爭房地出售
      為要件，即「擬制」視為被上訴人已完成仲介義務，並得
      請求相當於服務報酬之違約處罰，非謂被上訴人確已實際
      完成仲介義務。是上訴人上揭辯詞，顯有誤會，自不足採
      。
（三）再按民法第252 條規定：約定之違約金額過高者，法院得
      減至相當之數額，故約定之違約金苟有過高情事，法院即
      得依此規定核減至相當之數額，並無應待至債權人請求給
      付後始得核減之限制。此項核減，法院得以職權為之，亦
      得由債務人訴請法院核減。最高法院79年臺上字第1612號
      判例參照。又民法第252 條之規定乃賦與法院得依兩造所
      提出之事證資料，斟酌社會經濟狀況並平衡兩造利益而為
      妥適裁量、判斷之權限，固非謂法院須依職權蒐集、調查
      有關當事人約定之違約金額是否有過高之事實，而因此排
      除債務人就違約金過高之利己事實，依辯論主義所應負之
      主張及舉證責任（最高法院93年度臺上字第909 號判決參
      照）。然若由當事人所提出之證據資料觀察或由當事人所
      提出之攻擊防禦方法，足認當事人對於他造所主張之違約
      金金額是否適當，有所爭執者，法院即非不得依職權核減
      違約金，要無待當事人明確標示其所為之事實、法律上陳
      述事項即屬違約金過高之抗辯為必要。查，上訴人提起上
      訴意旨係主張：被上訴人除帶領3 人去看系爭房地外，並
      無其他勞務支出。且被上訴人未於系爭房地張貼銷售廣告
      、差人散發房屋廣告單、寄發廣告單、在各媒體刊登廣告
      、不斷的對可能購屋方客戶採取積極接洽等方式作為，則
      被上訴人所請求之金額亦屬過高等語。由此以察，上訴人
      對違約金是否過高一節，自有所爭執。揆諸上揭說明，本
      院自得斟酌卷內訴訟資料，就違約金是否過高一節，予以
      認定，自屬有據。又本院審酌上訴人若未自行將系爭房地
      出售，被上訴人固可能得請求2%服務報酬，惟尚須負擔廣
      告、人力等支出及金錢花費，以協助促進系爭房地之銷售
      事宜，並進而促成買賣雙方簽訂買賣契約書、辦理不動產
      移轉登記及點交等事宜，然亦可能於委託仲介銷售期間屆
      至時，因無人願買，而未能請求報酬，現因上訴人自行將
      系爭房地出售，上訴人即可減省上開花費與未能出售之風
      險，且上訴人於委託仲介銷售期間，所耗費之人力、花費
      等成本有限，則因上訴人違約所受之損害亦不致過鉅等一
      切情狀，認為系爭契約書約定之違約金為銷售價格2%，尚
      屬過高，應酌減至5 萬元之範圍內，較為公允、合理，逾
      此部分之請求，核屬無據，應不足採。
六、從而，被上訴人基於系爭契約書第11條之法律關係，請求上
    訴人給付5 萬元，及自97年1 月23日起至清償日止，按年息
    5% 計 算之利息，依法即屬有據，其逾此範圍外的請求則為
    無據而應予駁回，原審就超過上開應准許部分而為上訴人敗
    訴之判決並為假執行之宣告自有未洽，上訴意旨就此部分指
    摘原判決不當求為廢棄改判，為有理由，至於上開應准許部
    分，原審令上訴人給付並為假執行之宣告，核無違誤，上訴
    意旨就此部分仍執陳詞指摘原判決不當而求為廢棄，為無理
    由，應予駁回其上訴。
七、本件事證已臻明確，其餘兩造主張、陳述暨所提之證據，經
    審酌均與本院上揭判斷不生影響，爰不一一詳予論述，附此
    敘明。
八、結論：本件上訴為一部有理由、一部無理由，依民事訴訟法
    第436 之1 第3 項、第449 條第1 項、第450 條、第389 條
    第1 項第3 款、第79條，判決如主文。
中    華    民    國    98    年    4     月    21    日
                  民事第二庭  審判長法  官  俞慧君
                                    法  官  古振暉
                                    法  官  陳梅欽
以上正本證明與原本無異。
本件判決不得上訴。
中    華    民    國    98    年    4     月    23    日
                                    書記官  徐瑩書


司法院資訊處製作；財團法人民間司法改革基金會備份。
